【裁判字號】    99,訴,667
【裁判日期】    990928
【裁判案由】    殺人未遂
【裁判全文】
臺灣高雄地方法院刑事判決               99年度訴字第667號
公  訴  人  臺灣高雄地方法院檢察署檢察官
被      告  丙○○
選任辯護人  楊櫻花律師
上列被告因殺人未遂案件，經檢察官提起公訴（99年度偵字第
10428號），本院判決如下：
    主  文
丙○○殺人未遂，累犯，處有期徒刑柒年。扣案之折疊式小刀壹
把沒收。
    事  實
一、丙○○前於民國98年間因違反毒品危害防制條例案件，經本
    院以98年度審簡字第4703號判處有期徒刑3 月確定，已於98
    年12月17日易科罰金執行完畢，竟不知悔改，於99年3 月21
    日凌晨3 時2 分許，在高雄縣鳳山市○○路1 號之「戲展網
    咖」，因與店員林英淑發生爭執，當時同在該網咖之客人林
    明河見狀出面協調，丙○○對甲○○稱「不要多管閒事」並
    與甲○○發生口角，甲○○遂徒手毆打丙○○，丙○○因而
    心生不滿，竟萌生使人喪失生命之殺人犯意，右手持預藏於
    其褲子口袋內之折疊式小刀1 把，以右手正握刀柄( 四指朝
    自己，姆指朝外，刀身抵住虎口) 由上往下砍方式殺甲○○
    ，甲○○見狀，乃以左手抵擋，丙○○遂反握刀柄( 四指朝
    自己，姆指朝外，刀身抵住小指) 由上往下朝甲○○左頸砍
    殺1 刀，並揮刀向甲○○左手腕及右手掌各砍殺1 刀，嗣變
    更握刀方式，以正握刀柄( 四指朝自己，姆指朝外，刀身抵
    住虎口) 由上往下砍殺甲○○左腰及右胸，致甲○○受有左
    頸傷口長12公分、寬5 公分，致左內頸靜脈破裂大量出血；
    左腰傷長16公分、寬3 公分，深及筋膜；右胸傷口長22公分
    、寬5 公分，深及肋骨；左手腕傷口10公分、右手掌傷口5
    公分造成伸姆長肌及短肌斷裂之傷勢，甲○○並血流不止而
    倒地。嗣因店員撥打電話報警，及時將甲○○送醫救治，始
    倖免於難，員警據報前往處理，當場於丙○○身上查扣上開
    折疊刀1 支，而查悉上情。
二、案經甲○○訴由高雄縣政府警察局鳳山分局報請臺灣高雄地
    方法院檢察署檢察官偵查起訴。
    理  由
甲、證據能力部分：
一、被告以外之人於偵查中向檢察官所為之陳述，除顯有不可信
    之情況者外，得為證據，刑事訴訟法第159 條之1 第2 項定
    有明文。經查，證人甲○○、林英淑、林啟明及鄭德仁於偵
    查中向檢察官所為之陳述，均業經具結，而現階段刑事訴訟
    法規定檢察官代表國家偵查犯罪、實施公訴，依法其有訊問
    證人之權，證人且須具結，而實務運作時，檢察官偵查中向
    證人所取得之陳述，原則上均能遵守法律規定，不致違法取
    供，其可信度極高，且自筆錄內容觀之，並無不正取供之情
    事，而無顯不可信之情況，自均有證據能力。
二、被告以外之人於審判外之陳述，雖不符刑事訴訟法第159 條
    之1 至之4 之規定，然經當事人於審判程序同意作為證據，
    法院審酌該言詞陳述或書面陳述作成時之情況，認為適當者
    ，亦得為證據，刑事訴訟法第159 條之5 第1 項定有明文。
    本判決認定事實所引用之其餘傳聞證據資料，均非公務員違
    背法定程序所取得，檢察官、被告及其辯護人於本院審理時
    均同意作為認定事實之證據，且審酌各該證人或書面陳述作
    成時之情況，並無違法不當或證明力明顯過低之瑕疵，認為
    以之作為證據為適當，均得作為證據。
乙、實體部分：
一、訊據被告丙○○對於99年3 月21日2 時40分許在戲展網咖與
    女店員發生爭執，甲○○上前關心，伊與甲○○因而發生口
    角，伊遭甲○○徒手毆打後，持預藏於其褲子口袋內之折疊
    式小刀1 把，砍向甲○○頸部、右胸及雙手等情，固為其所
    是認，惟矢口否認有殺人未遂之犯行，辯稱：我沒有要殺他
    的意思云云（本院卷第9 頁）。
二、經查：
（一）按刑法上殺人罪與傷害罪之區別，應視行為人有無殺意為
      斷，以戕害他人生命之故意，著手於刺殺之實行而未發生
      死亡之結果，為殺人未遂；倘無使人喪失生命之故意，僅
      在使其身體、健康受到傷害，則為傷害罪，二罪皆發生傷
      害之結果時，僅其主觀犯意及身體傷害程度不同而已。被
      害人所受傷害之程度及部位，固不能據為認定有無殺人犯
      意之唯一標準，但被害人所受傷害之程度、部位，及加害
      人之下手情形如何，於審究犯意方面，仍不失為重要參考
      資料；至其殺意之有無，雖不以兇器之種類及及傷痕之多
      少等，為絕對之認定標準，但加害人下手之部位、用力之
      輕重、砍向部位之手段，佐以其所執兇器、致傷結果、與
      被害人之關係暨行為後之情狀，仍非不可藉為判斷有無殺
      意之心證依據予以綜合觀察論斷（最高法院20年度非字第
      104 號判例、47年度臺上字第1364號、84年度臺上字第
      3197號、85年度台上字第1608號、87年度臺上字第3121號
      判決意旨參照）
（二）被告基於使人喪失生命之殺人犯意，持預藏折疊式小刀先
      以右手正握刀柄( 四指朝自己、姆指朝外，刀身抵住虎口
      ) 由上往下向甲○○砍殺，甲○○以左手抵擋，被告遂反
      握刀柄( 四指朝自己，姆指朝外，刀身抵住小指) 砍殺甲
      ○○左手腕及右手虎口，並朝甲○○頸部砍1 刀，後來被
      告改成正握刀柄( 四指朝自己、姆指朝外，刀身抵住虎口
      ) 由上往下朝甲○○胸口及左腹砍殺，嗣甲○○血流過多
      而暈倒等情，業據甲○○於警偵訊時指訴歷歷( 偵卷第32
      頁至37頁、第55頁至57頁) ；核與證人即店員林英淑警偵
      訊證稱：被告來網咖消費時對我大小聲，甲○○就打抱不
      平，然後兩人執爭執，被告從身後拿1 把折疊刀向甲○○
      身上砍數刀，起先被告拿刀劃甲○○左頸，我不敢看，後
      來甲○○右胸也受傷，甲○○全身一直流血等語( 警卷第
      14、15頁，偵卷第32頁至39頁) ；證人黃順忠警詢證稱：
      被告從其後口袋拿出1 把刀向甲○○左頸、右胸、雙手各
      砍1 刀等語( 警卷第12、13頁) ；證人文淑義警詢證稱：
      被告拿出折疊式小刀朝甲○○脖子砍下去後，再往胸口砍
      下去，並有傷到左右手等語( 警卷第16、17頁) 均相符，
      是被告在甲○○以左手抵擋之際仍未罷手，尚有緊握利刃
      不放，並不斷變換握刀方式繼續攻擊甲○○左頸、右胸、
      左腹及雙手，復參以甲○○因被告前揭攻擊而受有左頸傷
      口長12公分、寬5 公分，造成左內頸靜脈破裂大量出血；
      右胸傷口長22公分、寬5 公分；左腰傷口長16公分，寬3
      公分，深及筋膜；左手腕傷口10公分；右手掌傷口5 公分
      ，造成伸姆長肌及短肌斷裂等嚴重傷勢，有國軍高雄總醫
      院診斷證明書( 警卷第25頁) 、國軍高雄總醫院99年4 月
      6 日醫雄企管字第990001 817號函( 偵卷第30頁) 在卷可
      憑，足見被告持刀攻擊甲○○用力之深，已到皮開肉綻、
      深及割破靜脈、伸姆長短肌之程度，其持刀攻擊被告身體
      重要部位均未見節制，顯見被告實有致甲○○於死之意圖
      甚明，主觀上具有使人喪失生命之殺人直接故意，至為明
      確。
（三）再者，被告所持之折疊式小刀為金屬材質且屬刀鋒銳利之
      利刃，全長23公分，其中刀峰長9 公分，有扣案折疊式小
      刀及拍攝照片在案可參（偵卷第28頁）；又人體之頸部為
      大動脈、氣管、主神經叢等重要器官及組織所在，如遭利
      刃切割，有立即之生命危險，此為一般人所得認識，被告
      案發時為26 歲 男子，有年籍訊問筆錄存卷可查（本院卷
      第8 頁），當具有此一常識，自應知之甚稔，實難諉為不
      知，是被告應明知其持刀向甲○○之左頸部部位劃割，自
      得對人產生死亡結果，被告卻仍持利刃，往甲○○左頸部
      劃割，且用力毫無節制，使其左頸部受有長12公分，寬5
      公分之嚴重傷害，並造成左內頸靜脈破裂大量出血，客觀
      上觀之足見被告實有殺人之犯意。
（四）至被告辯稱：因為甲○○打我，我只是要阻止對方打我而
      拿刀子左右揮舞云云( 本院卷第9 頁、第10頁) 。惟查，
      在通常情形下，若被告僅為抵擋甲○○徒手攻擊而持刀自
      衛，在甲○○僅以雙手出拳攻擊，而被告持刀左右揮舞抵
      擋對方雙手攻勢之情形下，應僅會造成甲○○雙手受傷而
      已，何以甲○○左頸會有長12公分、寬5 公分之切割傷，
      而身體其它部分如右胸、左腰均至少有長達12公分以上之
      切割傷，兼以被告所持之折疊式小刀，利刃柄短、刀鋒亦
      短，衡情如非係刻意近身攻擊，一般人不至於會輕易受到
      重創，足認被告係有意貼近甲○○加以攻擊，而非僅係自
      我防衛而已。再者，甲○○雖徒手毆打被告，惟被告嗣後
      持銳利小刀抵擋，在一般常情下，徒手出拳者若遭對方持
      利刃阻擋，出拳之人則有手部遭利刃割傷之危險，是在被
      告出示利刃後，應已可有效嚇阻甲○○徒手攻擊，被告何
      需再朝向甲○○頸、胸及腰部猛烈攻擊，顯認被告係基於
      殺人之直接犯意而攻擊被害人甚明，被告辯稱僅為阻止甲
      ○○打我而揮刀，無殺人犯意云云，實無可信。
（五）被告另辯稱其與甲○○不相識，亦無仇恨，無殺人動機，
      並以其案發後有拿衛生紙為甲○○止血乙情，證明其無殺
      人犯意云云。然查，一般客觀而理性之第三人，對於攻擊
      他人頸部要害部位係極端危險之行為，稍有不慎，將隨時
      致使他人發生死亡之結果，又若利刃揮刺人體頸部要害，
      甚至劃割長達12公分之傷害，可認顯係基於殺人之直接犯
      意而攻擊被害人甚明，而被告教育程度為高職畢業，行為
      當時係26歲之成年人（警卷第1 頁受詢問人欄基本資料所
      載），顯已足認應知曉上開事實，對此自無法諉稱不知。
      被告在前開認知下，猶持利刃向甲○○之頸部要害部位劃
      割，自難謂其對於所為持利刃揮刺要害行為可能造成被害
      人死亡之結果，僅係出於傷害之故意。其次，被告與網咖
      店員林英淑發生爭執，甲○○見狀出面協調，因而與被告
      發生口角，甲○○遂出手毆打被告等情，業據甲○○、林
      英淑警偵訊證述在卷，是甲○○與被告發生口角在前，嗣
      又毆打被告在後，致被告一時情緒失控而萌生殺人犯意，
      此與常情並無違悖之處，尚難僅以被告之前與甲○○不相
      識，即率斷被告無殺人犯意。再者，被告一時衝動心生殺
      人犯意而著手殺害甲○○後，見甲○○大量出血，倒地不
      起，此時始心生反悔而為甲○○止血，此乃人情之常，然
      此仍不影響被告起初行兇之際有殺人故意之事實，僅被告
      犯後態度之斟酌而已。是以被告所謂「無殺人故意」之辯
      解，實不足採。
（六）又被告及辯護人均稱案發後被告有為甲○○止血，為中止
      犯等語( 本院卷第44頁、第45頁) 。按刑法第27條第1 項
      後段關於「結果之不發生，非防止行為所致，而行為人已
      盡力為防止行為者」之準中止犯，亦有同項前段中止犯減
      輕或免除其刑之適用。考其修法意旨乃基於行為人已著手
      於犯罪行為之實行終了後，而於結果發生前，已盡防止結
      果發生之誠摰努力，惟其結果之不發生，事實上係由於其
      他原因所致者，因其防止行為與結果不發生之間並無因果
      關係存在，固與以自己之行為防止結果發生之中止犯不同
      ，惟就行為人衷心悛悔，對結果之發生已盡其防止能事之
      觀點而言，並無二致。為鼓勵犯人於結果發生之先儘早改
      過遷善，中止犯之條件允宜放寬之立法理由而來。是準中
      止犯必需行為人已盡防止結果發生能事之誠摰努力，然本
      件被告案發後先拿取衛生紙擦拭自己身上血跡後，始幫甲
      ○○壓住傷口，有監視錄影翻拍畫面照片( 偵卷第23頁至
      25 頁)在卷可憑；又證人即員警鄭德仁偵訊時證稱：我到
      現場時有2 個人按住甲○○的頸部傷口，被告站在門口身
      上都是血跡等語( 偵卷第51頁、第52頁) ，顯然被告案發
      後並未竭盡所能防止死亡結果發生，反而先擦拭自己身上
      血跡，且亦未自始至終按住甲○○頸部傷口為其止血，如
      此已難認被告就防止死亡結果之發生已盡誠摰之努力。是
      被告及辯護意旨以本件被告有準中止犯之適用為辯，委無
      可採。
（七）辯護意旨另稱被告當時有喝酒，可能因飲酒致辨識能力顯
      著降低等語( 本院卷第110 頁) 。本件被告查獲時，經測
      試其呼氣中酒精濃度為每公升0.34毫升，有酒精濃度測試
      單1 紙在卷可憑( 警卷第27頁) ，惟被告為警查獲時，即
      表示甲○○先出手打我，打我頭部，打了6 、7 下，我就
      持隨身攜帶的折疊式小刀還手，我持刀方式係正握小刀，
      四指向刀柄，姆指向外，我第一刀朝甲○○左頸劃割，第
      二刀朝甲○○右胸劃割，第三、四刀朝被害人雙手劃割等
      語( 警卷第3 頁至11頁) ，並經員警以一問一答方式加以
      詢問時，皆神智清醒，瞭解員警問題內容及意義後回答問
      題，向員警明確表示供述是在正常意識下所為，並將上開
      與甲○○發生口角、甲○○先動手打他、他如何持折疊式
      小刀還手，如何握刀，持刀劃割甲○○身體何部位之始末
      過程均能記憶清楚，足見被告於案發時之感官知覺，與語
      言、行動、記憶、思考等日常生活能力均屬正常，與一般
      人實無二致。再者，被告於案發後尚有拿取衛生紙擦拭自
      己身上血跡，並幫甲○○壓住傷口等行為，有監視錄影翻
      拍畫面照片( 偵卷第23頁至25頁) 在卷可憑，足見被告行
      為時尚意識清醒，顯有辨識其行為違法及依其辨識而行為
      之能力無訛。是其犯下本件犯行，應係出於平日個性之展
      現，加以酒後情緒激動，因與甲○○發生口角，並遭甲○
      ○毆打而一時憤恨，以致心生殺意，仍屬正常辨識能力下
      所為之舉措，辯護意旨以此為辯，實無可採。
（八）又辯護意旨稱被告有留在現場，符合自首規定等語( 本院
      卷第45頁、第111 頁) 。按自首必係對於未發覺之罪向有
      偵查犯罪職權之公務員，自行申告犯罪事實而受裁判，最
      高法院著有24年上字第1162號判例意旨可資參照。查證人
      即員警鄭德仁偵訊時證稱：本件是鳳山分局勤務中心通報
      我，通報時沒有說行為人是誰，我最先到達現場處理，我
      到現場時被告站在門口身上都是血跡，店員林英淑有跟我
      說是被告拿刀刺傷甲○○，我立即詢問被告是否你拿刀刺
      傷甲○○，被告才說是等語( 偵卷第51頁、52頁) ，足認
      本件被告於案發後，逕自站在門口，直到高雄縣政府警察
      局鳳山分局過埤派出所之鄭德仁員警獲報趕至現場，經店
      員直指被告為兇手，始知係被告所為，可見被告自案發之
      初，至員警已獲悉兇手何人，期間均未曾自行申告犯行，
      核與前揭判例要旨所示自首行為不符，自無依刑法第62
      條前段減輕其刑之適用，辯護意旨認有被告有自首云云，
      實難採信。
（九）綜合上述，被告既係基於殺人之犯意，持利刃攻擊被害人
      甲○○之頸部、左腰、右胸等要害部位，嗣因即時送醫救
      治，始未致生死亡之憾事，是被告上開行為確已該當刑法
      第271 條第2 項、第1 項之殺人未遂罪。從而，本案事證
      明確，被告犯行堪予認定，應依法論科。
三、論罪科刑：
（一）核被告所為係犯刑法第271 條第2 項、第1 項之殺人未遂
      罪。被告有事實欄一所載前科及刑之執行完畢等情，有臺
      灣高等法院被告前案紀錄表在卷可憑，其受有期徒刑執行
      完畢5 年內故意再犯本件有期徒刑以上之罪，為累犯，除
      死刑、無期徒刑部分不得加重外，有期徒刑部分，應依法
      加重其刑。又被告著手殺害甲○○，因及時送醫救治倖免
      於死，顯見係被告著手實行殺人未遂，屬未遂犯，應依刑
      法第26條前段之規定減輕其刑。被告有前揭刑之加重及減
      輕事由，爰依刑法第71條第1 項規定，先加重後減輕之。
      本件無刑法第27條第1 項後段準中止犯之適用，亦不符合
      同法第62條前段自首及第19條無辨識能力之規定，已如前
      述，是本件自無從依準中止犯、自首及無辨識能力之規定
      減輕或免除其刑，附此敘明。
（二）爰審酌被告與被害人甲○○無任何仇隙，因與甲○○發生
      口角後遭甲○○徒手毆打，竟一時衝動基於殺人之犯意，
      持折疊式小刀猛烈攻擊甲○○頸部、左腰、右胸等部位，
      致其受有上開之嚴重傷害，而甲○○送醫救治時，生命徵
      象不穩，體溫低、心跳快且呼吸偏喘，且頸部傷口仍有活
      動性出血近乎休克等情，有前揭國軍高雄總醫院函文( 偵
      卷第30頁) 在卷可參，是其犯行所生危害至為嚴重，且惡
      性非輕，所幸甲○○因及時救治，始挽回寶貴性命，不致
      造成其家人終身遺憾及釀成社會悲劇，並斟酌被告行為時
      因有飲酒致其情緒激動，嗣已與甲○○達成和解，此有和
      解書可稽（本院卷第29 頁 ）暨檢察官求刑有期徒刑7 年
      ，尚屬適當等一切情狀，從重量處有期徒刑7 年6 月，以
      資警懲。扣案折疊式小刀1 把，係被告所有持以供本件犯
      罪所用，業據其供明在卷（警卷第7 頁、第9 頁、本院卷
      第105 頁），爰依刑法第38條第1 項第2 款之規定宣告沒
      收，併此敘明。
據上論斷，應依刑事訴訟法第299 條第1 項前段，刑法第271 條
第2 項、第1 項、第25條、第47條第1 項、第38條第1 項第2 款
，判決如主文。
本案經檢察官乙○○到庭執行職務。
中    華    民    國    99    年    9     月    28    日
                  刑事第八庭  審判長法  官  王伯文
                                    法  官  何秀燕
                                    法  官  陳俊宏
如不服本判決應於收受判決後10日內向本院提出上訴書狀，並應
敘述具體理由。其未敘述上訴理由者，應於上訴期間屆滿後20日
內向本院補提理由書(均須按他造當事人之人數附繕本)「切勿逕
送上級法院」。
中    華    民    國    99    年    9     月    28    日
                                    書記官  李崑良
附錄本案論罪科刑法條：
中華民國刑法第271 條
（普通殺人罪）
殺人者，處死刑、無期徒刑或10年以上有期徒刑。
前項之未遂犯罰之。
預備犯第 1 項之罪者，處 2 年以下有期徒刑。

司法院資訊處製作；財團法人民間司法改革基金會備份。
